【裁判字號】    88,保險上,9
【裁判日期】    890516
【裁判案由】    給付保險金
【裁判全文】
臺灣高等法院臺中分院民事判決  八十八年度保險上字第九號
      上  訴  人  明台產物保險股份有限公司
      法定代理人  丙○○
      訴訟代理人  甲○○
      被上訴人    乙○○
                              .
      訴訟代理人  高志明律師  住台中市○區○○路一六一號十四樓之一
右當事人間給付保險金事件，上訴人對於中華民國八十八年四月二十三日臺灣臺中地
方法院八十八年保險字第三號第一審判決提起上訴，本院判決如左：
      主      文
原判決廢棄。
被上訴人在第一審之訴及假執行之聲請均駁回。
第一審及第二審訴訟費用由被上訴人負擔。
      事      實
甲、上訴人方面：
一、聲明：求為判決：(一)原判決廢棄。被上訴人在第一審之訴駁回。(二)第一、二審訴
    訟費用由被上訴人負擔。(三)如不利於上訴人之判決時，願以新台幣（下同）或等
    值之交通銀行發行之金融債券二年期債票提供擔保，請免為假執行。
二、陳述：除引用原判決書之記載外，補稱：
  (一)本件保險事故發生時，保險契約尚未有效成立：
    (1)保險為契約之一種，其成立須具備當事人標的（內容）意思表示合致三
      個一般成立要件及特別成立要件，始為成立。本件被上訴人以其所有之Ａ４–
      ２８６６號自小客車，於民國（下同）八十七年九月十八日委任其夫陳志清向
      上訴人公司職員李百齡表示欲投保汽車竊盜險，此乃被上訴人之要約，李百齡
      問其何時要繳納保險費？被上訴人之代理人陳志清告訴李百齡翌日（及八十七
      年九月十九日）即可繳納保險費，李百齡乃向被上訴人之代理人陳志清表示：
      因本件保險契約依一般作業程序尚須送核保單位核准後才可簽發保險單，俟明
      日把保險費交付後，才把保險單交付，而投保當日隨即由李百齡簽發汽車保險
      證交由被上訴人代理人陳志清收執，按保險契約之成立要件，須要保人（或被
      保險人）與保險人雙方意思表示一致始可，易言之，要「要約」與「承諾」雙
      方之意思表示一致契約方可成立。在保險實務上要保人向保險人提出訂立保險
      之意思表示，而保險契約之要約多以書面之要保書為之，一則避免不必要之遺
      漏或錯誤，二則方便保險人核保其承保作業。而承諾係指保險人對要保人之要
      保表示願意承保之意思表示，在保險人核保程序尚未完成前，尚難謂保險人已
      為同意承保之意思表示，而在保險實務上，保險人之承諾多以書面為之，此正
      與保險法第四十四條第一項：「保險契約由保險人同意要保人聲請後簽訂」及
      保險法第四十三條：「保險契約應以保險單或暫保單為之」之規定相呼應。
    (2)本件被上訴人代理人雖於八十七年九月十八日向上訴人公司職員表示欲為投保
      之意思表示，而上訴人公司職員當日即向其表示須於八十七年九月十九日繳納
      保險費完畢，並經核保程序完畢後才給付保險單，此事實有證人李百齡、薛淑
      惠可證；本件被上訴人訂立保險契約之行為，尚未經上訴人公司核保完成後簽
      具保險單，難謂保險契約已於八十七年九月十八日保險人已為承諾之意思表示
      ，系爭保險契約顯未趨於意思表示合致，該保險契約於八十七年九月十八日尚
      未合法成立。
    (3)上訴人雖於八十七年九月十八日簽立汽車保險卡交付上訴人收執，依汽車保險
      卡注意欄內第一點之記載：「本保險卡自生效日起二十天內未經本公司出立保
      險單即失效。本公司依據該保險單接受理賠」，此汽車保險卡上開之記載乃為
      附加條件之行為，易言之，汽車保險卡生效日起二十日內未經本公司（即上訴
      人）出立保險單時，該汽車保險卡即為失效。而本件上訴人於八十七年九月十
      八日簽具汽車保險卡於被保險人後，並未於二十日內出立保險單，顯然本件保
      險契約尚未有效成立，上訴人雖於八十七年十二月七日補發汽車保險卡於被保
      險人，此乃為錯誤之意思表示，業經上訴人撤銷該錯誤意思表示。
  (二)本件保險契約業經上訴人撤銷，八十七年十二月七日被上訴人委任第三人向上訴
    人公司職員李百齡表示欲索取保險單，李百齡乃向該第三人詢問下列事項Ａ４
    –２８６６號車現在何處？何以時間過了這麼久皆沒有消息，沒繳納保險費？
    其向李百齡答曰：「汽車在家裡，因陳志清出國，所以沒有繳納保險費，現在（
    即八十七年十二月七日）馬上繳保險費。」李百齡復向被上訴人代理人詢問：「
    該Ａ４–２８６６號車確實無問題否？」該代理人答曰：「沒問題」。因此才由
    上訴人公司職員李百齡將八十七年九月十八日已簽發妥營業一部台中營業處之要
    保書送江核保單位汽車險業務課核保簽章後，編列保險單號碼當場製作保險單交
    付被上訴人收執，此由汽車保險要保書上蓋上八十七年十二月七日汽車險業務課
    之戳章及經辦人薛淑惠之簽章可知，本件保險契約確於八十七年十二月七日保險
    人方為承諾。再依上訴人之保險單之號碼編訂成冊，均依要保人（或被保險人）
    要約時間之先後而為編訂，而被上訴人保險單號碼之製作順序而言，均為八十七
    年十二月保或八十八年元月起保之保險契約，並無追溯保險之情形，此有要保書
    影本附卷可稽，故被上訴人於八十七年十二月七日前來索取保險單，被上訴人以
    八十七年九月十八日之要保書要保，乃屬新的要約，上訴人於八十七年十二月七
    日當日當場簽發保險單、保險費收據予被上訴人，此保險契約於八十七年十二月
    七日始為成立。而上訴人於八十七年十二月七日所簽發之保險單及補發之汽車保
    險卡上保險期日載為八十七年九月十八日迄八十八年九月十八日止，乃為錯誤之
    意思表示，業經上訴人撤銷該錯誤之意思表示在案。八十七年十二月十一日被上
    訴人件具失竊證明單向上訴人公司為危險通知時，上訴人始知被保險汽車已於八
    十七年十二月五日失竊，被上訴人故意隱瞞八十七年十二月五日汽車已失竊之事
    實，仍於八十七年十二月七日向上訴人公司投保，致使上訴人與其訂立保險契約
    ，乃為上訴人受詐欺之意思表示，上訴人已撤銷該保險契約。
  (三)該保險契約為無效：
    (1)依保險法第五十一條之規定：「保險契約訂立時，保險標的之危險已發生或已
      滅失者，其契約無效。」本件被上訴人與上訴人訂立保險契約時，為八十七年
      十二月七日，有保險單最下面行中所載保險單立於八十七年十二月七日及保險
      費中收據之記載，立據日均為八十七年十二月七日，而系爭被保險汽車係於八
      十七年十二月五日失竊，顯然被上訴人與上訴人訂立保險契約時，被保險之汽
      車以滅失，本件保險契約依法為無效。
    (2)保險契約之生效時間原則上由當事人自由約定，即幫事人得約定以保險單交予
      要保人後，經「一定時間」或「不特定期間」，保險契約始生效力。依兩造所
      簽訂之共同條款第六條之約定：「要保人應於本保險契約訂立時或約定期限內
      ，向本公司交付保險費，交付保險費時應以本公司所致發之收據或繳費證為憑
      ，未依約交付保險費者，本保險契約自始不生效力。」又依據竊盜損失條款第
      六節中保險費延後交付特約條款第一條約定：「茲應要保人（或被保險人）之
      要求，本公司同意本保險契約保險費延自保險責任開是之日起至遲三十日內收
      清，並先行簽交保險單」，由此知要保人延後交付保險費之期間，須始自保險
      責任開始之日起三十日內為之，本件縱使認定保險契約之訂立係於八十七年九
      月十八日，則要保人延後交付保險費之期間，須自保險責任開始之日起三十日
      內為之，即自八十七年九月十八日起三十日內交付保險費之日起為契約之生效
      期間，故本件保險契約至遲應於八十七年十月十八日生效，而被上訴人違反保
      險單條款之約定，依上開說明，保險契約為無效。
三、證據：除引用原審立證方法外，補提：產物保險業務員基本訓練教材節本一份、
    林勳發著保險法論著譯作選集節本一份、存證信函及回執影本二份、汽車險理賠
    申請書影本一份、台中市警察局車輛失竊證明單影本一份、劉宗榮著保險法節本
    一份、汽車險保險單條款節本一份、汽車保險要保書影本九份，並聲請訊問證人
    李百齡、薛淑惠。
乙、被上訴人方面：
一、聲明：求為判決：(一)上訴駁回。(二)第一、二審訴訟費用由上訴人負擔。
二、陳述：除引用原判決書之記載外，補稱：
  (一)有關系爭保險契約之成立部分：
    按保險為契約之一種，於當事人相互表示意思一致時，即告成立，並非要式行為
    ，故對於特定之保險標的，一方同意交付保險費，他方同意承擔其危險者，保險
    契約即應認為成立，不以作成保險單或暫保單為要件，最高法院七十六年台上字
    第五九五號判決可資參照。本件上訴人於八十七年九月十八日收受要保書後，即
    據以簽發交付汽車保險卡（卡號：ＺＬ一五四一九三，即上訴人於八十七年十二
    月七日所發汽車保險費收據上之卡號）予被上訴人，而系爭汽車保險單上之保險
    期間為自八十七年九月十八日中午十二時起至八十八年九月十八日中午十二時止
    ，與保險卡之有效期間相同，且該汽車保險卡所載之保險標的、保險種類亦均與
    汽車保險單所載相同，顯見兩造對系爭保險契約就特定之保險標的及同意交付保
    險費之意思表示於八十七年九月十八日即已合致而成立。又上訴人於八十七年十
    二月七日收受保險費後所補發之汽車保險卡，其所載之內容與原發之保險卡均相
    同，此業經證人李百齡於鈞院證述屬實（詳  鈞院八十八年十月二十一日準備程
    序筆錄），是依其汽車保險卡內容已就被保險人、汽車類型、牌照號碼、保險種
    類及有效期間（即保險期間）等事項均已詳為載明，實具有暫保單之性質，依保
    險法第四十三條之規定，亦足認系爭保險契約於八十七年九月十八日即已成立，
    故上訴人所稱系爭保險契約於八十七年十二月七日始為成立云云，應無足採。
  (二)有關系爭保險契約有否得撤銷之事由部分：
    上訴人略謂被上訴人於八十七年十二月七日委任第三人向上訴人偽稱「車子在家
    裡」「車沒問題」致其陷於錯誤云云，全屬子虛烏有，並非事實，上訴人未舉任
    何證明以實其說，其空言主張，無足採信。被上訴人依兩造於八十七年九月十八
    日所訂立之保險契約之約定交付保險費，而上訴人並據以受領簽付保險費收據為
    憑，係依保險契約而履行，並無任何意思表示錯誤可言，更無任何受詐欺之情事
    ，故上訴人所稱因錯誤而補發汽車保險卡，因受詐欺而訂立保險契約，遽為主張
    撤銷其意思表示云云，顯無理由。
  (三)有關系爭保險契約是否無效部分：
    上訴人略謂系爭被保險之汽車，於訂立保險契約時即已滅失，故依保險法第五十
    一條之規定，系爭保險契約應為無效云云。此無非以其所主張系爭保險契約係於
    八十七年十二月七日始為訂定成立為前提。然系爭保險契約確係於八十七年九月
    十八日即已訂定成立，前已詳述，而本件被保險之汽車係於八十七年十二月五日
    始為失竊，故於八十七年九月十八日系爭保險契約訂定成立當時，並無保險標的
    之危險已發生或滅失之情事存在，是上訴人所稱與事實不符，其遽為主張系爭保
    險契約無效云云，亦無理由。
三、證據：引用原審立證方法。
      理      由
一、本件被上訴人起訴主張：被上訴人於八十七年九月十八日以所有自用小客車（牌
    照號碼A4─28666號、引擎號碼212844號、97年份豐田AVALON30XS）乙輛，向上
    訴人投保包括竊盜損失險之汽車保險，保險期間自八十七年九月十八日中午十二
    時起至八十八年九月十八日中午十二時止，嗣該車於八十七年十二月五日於台中
    市○○區○○路十一街口遭竊，被上訴人向上訴人申請理賠遭拒，而訴請上訴人
    給付保險金八十七萬二千元及自八十八年一月二十日起至清償日止，按年息百分
    之五計算之利息等情。上訴人則以：保險契約為要式契約、要物契約，本件保險
    契約訂定於八十七年十二月七日，惟危險事故已於八十七年十二月五日發生，依
    保險法第五十一條，契約無效。縱契約有效，依保險法第六十四條，被上訴人未
    盡據實說明義務，被告亦已解除契約而不負賠償責任等情資為抗辯。
二、本件所應審究者系爭保險契約究係成立於八十七年九月十八日或八十七年十二月
    七日，及保險契約是否以保險費之交付為生效要件。而保險法第四十三條規定，
    保險契約應以保險單或暫保單為之，是要保人所為投保之要約，與保險所為承保
    之承諾，縱令口頭上已經合致，在雙方未訂書面之保險單或暫保單以前，仍難認
    其保險契約業已合法成立。又保險法第二十一條規定，保險費應於契約生效前交
    付之，可見保險費之交付，為保險契約之生效要件，上訴人既自認其尚未繳納保
    險費，保險契約自難謂已生效（參照最高法院七十年度台上字第二八一八號裁判
    要旨）。經查：
  (一)被上訴人主張於八十七年九月十八日收受上訴人所交付汽車保險卡，牌照號碼
    A4-28 66號之自用小客車於同年十二月五日失竊，被上訴人於八十七年十二月七
    日方繳交保險費並由上訴人補發汽車保險卡並交付保險單予被上訴人及被上訴人
    於八十七年十二月十一日向上訴人申請理賠為上訴人所拒等事實，已據被上訴人
    提出汽車保險卡、汽車失竊證明單及上訴人提出之汽車險理賠申請書（以上均影
    本）為證，且為兩造所不爭執，堪信為實在。
  (二)上訴人雖於八十七年九月十八日簽立汽車保險卡交付上訴人收執，依被上訴人於
    原審所提出之汽車保險卡（見原審卷第七頁）注意欄內第一點之記載：「本保險
    卡自生效日起二十天內未經本公司出立保險單即失效。本公司依據該保險單接受
    理賠」，此汽車保險卡上開之記載乃為附加條件之行為，即汽車保險卡生效日起
    二十日內未經保險公司即上訴人出立保險單時，該汽車保險卡即為失效。而本件
    上訴人於八十七年九月十八日簽具汽車保險卡於被保險人後，並未於二十日內出
    立保險單，顯然本件保險契約尚未有效成立，被上訴人於八十七年十二月七日補
    繳保險費，上訴人雖於該日簽發保險單、保險費收據予被上訴人，並再補發汽車
    保險卡於被上訴人（被保險人），惟上訴人認上開補發汽車保險卡及所簽發之保
    險單上保險日期載為八十七年九月十八日迄八十八年九月十八日止，為錯誤之意
    思表示，因此發函撤銷該錯誤意思表示並通知被上訴人向上訴人領回已繳納之保
    險費，此亦有上訴人所提出台中郵局第九九五七號存證信函及回執等在卷可稽（
    見原審卷第五十六頁、第五十七頁及第六十頁至第六十二頁）。
  (三)另依兩造所簽訂之自用汽車保險單條款內共同條款第六條之約定：「要保人應於
    本保險契約訂立時或約定期限內，向本公司交付保險費，交付保險費時應以本公
    司所致發之收據或繳費證為憑，未依約交付保險費者，本保險契約自始不生效力
    。」，又依據竊盜損失條款第六節中保險費延後交付特約條款第一條約定：「茲
    應要保人（或被保險人）之要求，本公司同意本保險契約保險費延自保險責任開
    是之日起至遲三十日內收清，並先行簽交保險單」（見本院卷第六十四頁至第六
    十六頁上訴人所提自用汽車保險單條款及原審卷第三十頁至第三十八頁之自用汽
    車保險單條款），由此知要保人延後交付保險費之期間，須始自保險責任開始之
    日起三十日內為之，本件縱使認定如被上訴人所稱保險契約之訂立係於八十七年
    九月十八日，則要保人延後交付保險費之期間，須自保險責任開始之日起三十日
    內為之，即應自八十七年九月十八日起三十日內交付保險費之日起為契約之生效
    期間，故本件保險契約至遲應於八十七年十月十八日生效，然被上訴人違反保險
    單條款之約定，依上開說明，保險契約亦尚未生效。
  (四)又按依保險法第五十一條之規定：「保險契約訂立時，保險標的之危險已發生或
    已滅失者，其契約無效。」，本件被上訴人與上訴人訂立保險契約時，為八十七
    年十二月七日，此有保險單最下面行中所載保險單立於八十七年十二月七日及保
    險費中收據之記載，立據日均為八十七年十二月七日（見原審卷第七頁及第八頁
    ），而系爭被保險汽車則早於八十七年十二月五日即失竊，顯然被上訴人與上訴
    人訂立保險契約時，被保險之汽車已滅失，依上開法條規定本件保險契約為無效
    。
  (五)綜上所述，兩造所訂立之保險契約於八十七年九月十八日交付保險卡時，或尚未
    生效，或於八十七年十二月七日訂立保險契約及補發保險卡時，該保險契約有無
    效之情事，被上訴人自不得本於該保險契約而為請求，因而被上訴人之請求顯屬
    無據。
三、從而被上訴人主張其所有之自小客車投保竊盜損失險之保險金額為一百零九萬元
    ，自負額為百分之二十，其被保險之標的自小客車已失竊，保險事故已發生，依
    保險法第一條之規定請求上訴人給付八十七萬二千元及起訴狀送達翌日即八十八
    年一月二十日起至清償日止按法定利率計算之利息，為無理由，不應准許，其假
    執行之聲請亦失所據，應併予駁回。原審判令上訴人如數給付，並為假執行之宣
    告，自有未洽。上訴意旨指摘原判決不當，求為廢棄改判，為有理由，自應由本
    院將原判決廢棄改判如主文第二項所示。
據上論結：本件上訴為有理由，依民事訴訟法第四百五十條、第七十八條判決如主文
。
中      華      民      國    八十九    年      五      月    十六     日
~B1民事第二庭審判長法  官  童有德
~B2                法  官  黃永泉
~B3                法  官  莊金昌
右為正本係照原本作成。
不得上訴。
~B                書記官  陳俞豪
中      華      民      國    八十九     年      五       月    十七    日
                                                                        Ｑ


司法院資訊處製作；財團法人民間司法改革基金會備份。
